【裁判字號】    97,訴,751
【裁判日期】    980429
【裁判案由】    請求袋地通行
【裁判全文】
臺灣彰化地方法院民事判決  97年度訴字第751號
原        告  甲○○
              庚○○
上列二人共同
訴 訟代理 人  梁宵良律師
複  代理  人  楊俊彥律師
              己○○    住台中.
被        告  乙○○    住彰化.
              丁○○    住同上.
              戊○○    住同上.
兼上列二人共
同訴訟代理人  丙○○    住同上.
上列當事人間請求袋地通行事件，本院於民國98年4月15日言詞
辯論終結，茲判決如下：
    主      文
原告之訴駁回。
訴訟費用由原告負擔。
    事實及理由
一、原告主張：
  (一)原告依據法院分割共有物裁判（本院94年度重訴字第3號、
    臺灣高等法院臺中分院96年度重上字第18號民事判決及最高
    法院97年度台上字第73號民事裁定），分得坐落彰化縣和美
    鎮○○段538之10地號土地（以下簡稱系爭土地），東側毗
    鄰被告共有同段537地號土地，西側毗鄰訴外人鄭炎成所有
    同段594地號土地、訴外人林金村、林張雪櫻共有同段579
    地號土地，北側毗鄰被告共有同段538之9地號土地，南側毗
    鄰訴外人鄭柯秀器所有同段539地號土地，均無通路與公路
    聯絡，屬於袋地。
  (二)原告因分割共有物判決分得系爭土地與公路隔絕，為全無進
    出通路之袋地，已編定為部分住宅區，原告並將動工建築房
    屋。依據最高法院判決要旨，袋地有建築需要時，倘准許通
    行之土地，不敷袋地建築之基本要求，自不能謂已使袋地能
    為通常之使用。亦即土地如有建築房屋之需求，必須將建築
    法規列入考量。而依建築技術規則建築技術施工編第2章第2
    條規定，建築基地應與建築線連接，其連接部分之最小長度
    應在2公尺以上，基地內私設通路之寬度，其長度未滿10公
    尺者為2公尺，長度在10公尺以上未滿20公尺者為3公尺，長
    度大於20公尺為5公尺。查原告所主張如附圖所示坐落系爭
    土地上、編號A部分、寬5公尺、長38.14公尺、面積196平方
    公尺，與最近愛鄉路連接，達成通行目的，且對周圍地通行
    最小損害之處所及方法，並符合通行必要土地上興建房屋之
    基本需求。
  (三)系爭土地位於變更和美都市計畫（第三次通盤檢討）案內變
    更內容明細表第二案，且依其附帶條件規定，應另行擬定細
    部計畫，業經彰化縣都市計畫委員會第175次會議審決，猶
    須依平均地權條例第56條規定辦理，並報由內政部核定實施
    後，該細部計畫案始得據以發布實施，此有彰化縣政府97年
    11月4日府建城字第0970227061號函附卷可稽。惟日前向彰
    化縣政府承辦人員聯繫目前內政部核定狀況，經告以因有居
    民陳情，該細部計畫將重新擬定，須依法再次公開展覽、送
    由都市計畫委員會審決，短期內無法報由內政部核定等語，
    可知該細部計畫發布實施，猶屬遙遙無期。
  (四)系爭土地既屬袋地，又因未能面臨道路或現有巷道，無法申
    請指定建築線，進而建築房屋，是有訴請通行鄰地之必要。
    倘若日後細部計畫經發布實施，系爭土地嗣後與計畫道路已
    有適宜之聯絡，而能為通常之使用者，則被告屆時當無須繼
    續容忍原告通行。
  (五)被告辯稱原告應以系爭537之1號土地作為交換，及未阻撓原
    告通行。惟系爭537之1地號土地並非系爭土地之周圍地，且
    經原告於97年7月30日出售予訴外人李竹崇，嗣於同年11月4
    日辦竣所有權移轉登記，無從作為交換。倘若被告未阻撓原
    告通行系爭537地號土地，則原告僅以特定區○○○○路，
    對於被告自無影響可言，被告何須反對。
  (六)爰依法請求被告應將附圖所示編號A部分、寬5公尺、長38.
    14公尺、面積196平方公尺土地留作通路供原告通行，並不
    得在該通路上為營造或其他妨礙原告通行之行為等語。
二、被告辯稱：
  (一)系爭土地及其相毗鄰同段538之9、538之1～之8、538、594
    、579、539等地號土地，均屬都市更新計畫範圍內之土地，
    目前規劃為公園預定地，在該更新計劃未確定前，原告主張
    建築袋地之事實及理由尚不存在。
  (二)前開土地更新開發計畫執行單位承諾，於該開發計畫範圍內
    土地，如該開發計畫執行時，土地均可規劃為面臨道路，絕
    無袋地情形產生。據了解，迄今唯獨原告仍拒簽開發同意書
    ，致該開發計畫至今無法通過。如確有原告所述袋地情形發
    生，然歸咎其原因，實肇因原告個人私利，而造成多數人權
    益受損。
  (三)退萬步言，縱被告必須提供土地供原告通行，但系爭537之1
    地號土地原屬原告所有，在兩造利益平衡下，原告必須提供
    等值之系爭537之1地號土地，作為交換，以確保被告利益。
  (四)綜上所述，原告請求袋地通行，洵無依據，爰請求駁回原告
    之訴等語。
三、兩造不爭執事項：
  (一)系爭土地四週均為他人土地所圍繞，不通道路。距離最近之
    道路位於東邊距離38.14公尺、必須穿越系爭537地號土地之
    愛鄉路。其他距離較遠之道路，係位於北邊之仁愛路及西邊
    之愛華路。
  (二)系爭土地位於和美都市計畫（第三次通盤檢討）案變更內容
    明細表第二案，由原公七、廣（停）六用地依據附帶條件(一)
    變更為住宅區使用。
  (三)依據系爭土地所屬細部計畫案，系爭土地原坐落位置有面臨
    道路。惟該細部計畫案迄今未經主管機關審定、核定發布實
    施。
  (四)系爭土地及系爭537地號土地之現狀為廢耕之空地，其上雜
    草叢生。
  (五)被告未於系爭537地號土地上設置任何妨礙通行之圍籬或設
    施，亦無妨礙原告通行之積極舉動。
  (六)系爭537之1地號土地原為原告所有，嗣經原告於97年11月7
    日出賣予訴外人李竹崇，已辦竣所有權移轉登記。
四、兩造爭執事項：
  (一)原告主張因系爭土地有建築之需要，故對於系爭537地號土
    地有袋地通行權存在，是否依據？
  (二)原告主張被告應將如附圖所示編號A部分、寬5公尺、長38.1
    4公尺、面積196平方公尺土地留作通路供原告通行，並不得
    在該通路上為營造或其他妨礙原告通行之行為，有無依據？
五、按「土地因與公路無適宜之聯絡，致不能為通常使用者，土
    地所有人得通行周圍地以至公路。但對於通行地因此所受之
    損害，應支付償金。前項情形，有通行權人，應於通行必要
    之範圍內，擇其周圍地損害最少之處所及方法為之。」，民
    法第787條定有明文。此規定所謂致不能為通常使用者，必
    須以合法使用為前提。土地如作不符土地使用管制法規之利
    用時，即難謂係該土地通常使用之必要。
六、經查：依據本院向彰化縣政府函查系爭土地都市計畫相關資
    訊，嗣經該府以98年3月27日府建城字第0980067870號函覆
    稱：「（系爭土地）位於和美都市計畫（第三次通盤檢討）
    案變更內容明細表第二案，由原公七、廣（停）六用地依據
    附帶條件(一)變更為住宅區使用‧‧‧本細部計畫案因尚未經
    審定、核定發布實施‧‧‧將採市地重劃方式辦理，土地面
    積將重新分配，建造執照自亦不得核發。」等語。準此，原
    告在系爭土地細部計畫案審定、核定發布實施前，既無法申
    請建造執照，至多僅能供作合法建築以外極小限度之使用。
    是以，原告主張其因系爭土地之建築需要，故有通行系爭
    537地號土地之必要，即屬無據，更與事實不符，尚難採認
    。
七、次查：系爭土地及系爭537地號土地之現狀為廢耕之空地，
    其上雜草叢生；被告亦未在系爭537地號土地上設置任何妨
    礙通行之圍籬或設施各情，業據本院會同兩造及彰化縣和美
    地政事務所派員履測現場屬實，分別製作勘驗筆錄、土地複
    丈成果圖附卷可稽，原告亦不否認被告未為妨礙原告通行之
    積極舉措。基此，原告放任系爭土地荒廢於不顧，客觀上未
    為任何利用行為，加以被告並無妨礙通行之積極舉動，則原
    告主張其有通行系爭537地號土地之必要，核屬無據。
八、末查：無論依據彰化縣政府所檢附96年6月25日第175次縣都
    委會決議細部計畫圖，或者依據被告所提小組修正圖影本，
    兩圖均顯示包含系爭土地在內之全部重劃土地將來聯外道路
    ，係經由重劃區○○○○道路再通往北邊之仁愛路，或通往
    西邊之愛華路。據此，可知系爭土地所屬細部計畫案將來確
    定後，原告實無通行系爭土地之必要。
九、綜上所述，依原告所述情形，本件難謂符合民法第787條袋
    地通行權之法定構成要件，則原告本於袋地通行權之法律關
    係，請求被告應將附圖所示編號A部分、寬5公尺、長38.14
    公尺、面積196平方公尺土地留作通路供原告通行，並不得
    在該通路上為營造或其他妨礙原告通行之行為，為無理由，
    應予駁回。
十、本件事證已臻明確，兩造其餘攻擊防禦方法及舉證，經審酌
    後於判決結果不生影響，爰不再贅詞論列。
十一、訴訟費用負擔之依據：民事訴訟法第78條、第85條第1項前
    段。
中    華    民    國    98    年     4    月    29    日
                  民事第一庭      法  官  陳正禧
上正本係照原本作成。
如不服本判決，須於收受判決正本送達後20日內，向本院提出上
訴狀。
中    華    民    國    98    年     4    月    30    日
                                  書記官  蕭美鈴


司法院資訊處製作；財團法人民間司法改革基金會備份。
